【裁判字號】    99,交聲,1119
【裁判日期】    990823
【裁判案由】    違反道路交通管理處罰條例聲明異議
【裁判全文】
臺灣桃園地方法院交通事件裁定
原處分機關  交通部公路總局臺北區監理所
異  議  人
即受處分人  甲○○
上列受處分人甲○○因違反道路交通管理處罰條例案件，對於原
處分機關中華民國99年7 月27日所為之處分（原處分案號：北監
自裁字第裁40-C00000000號）聲明異議，本院裁定如下：
    主  文
原處分撤銷。
甲○○汽車駕駛人，駕駛汽車經測試檢定酒精濃度超過規定標準
，吊扣小型車普通駕駛執照壹年，並應接受道路交通安全講習。
    理  由
一、原處分意旨略以：異議人即受處分人甲○○於民國99年6 月
    7 日晚間9 時許，駕駛車牌號碼0160-HD 號自小客車行經臺
    北縣鶯歌鎮○○街三號公園旁，為臺北縣政府警察局三峽分
    局二橋派出所警員攔停，並測得其吐氣所含酒精濃度為每公
    升0.79毫克，遭值勤員警當場舉發並填製舉發違反道路交通
    管理事件通知單對受處分人舉發前述違反行政法上義務之行
    為，並移送原處分機關處理，嗣經原處分機關於99年7 月27
    日依道路交通管理處罰條例第35條第1 項第1 款及違反道路
    交通管理事件統一裁罰基準及處理細則第43、44、67條規定
    ，以北監自裁字第裁40-C00000000號違反道路交通管理事件
    裁決書，認定受處分人「汽車駕駛人酒精濃度超過規定標準
    （0.55以上）」而裁處罰鍰新臺幣（下同）49,500元，吊扣
    駕駛執照12個月並應接受道路交通安全講習之處分在案。
二、聲明異議意旨略以：異議人即受處分人甲○○，於99年6 月
    7 日晚間9 時許，駕駛車牌號碼0160-HD 號自小客車，行經
    臺北縣鶯歌鎮○○街三號公園旁，遭臺北縣政府警察局三峽
    分局二橋派出所警員攔停舉發「酒後駕車經測為0.79mg/l，
    不合格」，並以北縣警交大字第C00000000 號舉發違反道路
    交通管理事件通知單當場掣單舉發，惟異議人上開行為所涉
    公共危險罪嫌業經臺灣板橋地方法院檢察署檢察官為緩起訴
    處分，並需繳交國庫4 萬元，而違規通知單又裁處需繳交49
    ,500元，基於一罪不二罰原則，爰依法聲明異議，懇請法官
    通融抵扣等語。
三、按汽車駕駛人飲用酒類或其他類似物後其吐氣所含酒精濃度
    超過每公升0.25毫克或血液中酒精濃度超過0.05﹪以上，不
    得駕車，道路交通安全規則第117 條第2 款定有明文。又按
    汽車駕駛人，駕駛汽車經測試檢定有酒精濃度超過規定標準
    之情形者，處15,000元以上60,000元以下罰鍰，並當場移置
    保管該汽車及吊扣其駕駛執照1 年，及應接受道路交通安全
    講習，另汽車駕駛人，經裁判確定處以罰金低於本條例第92
    條第3 項所訂最低罰鍰基準規定者，應依本條例裁決繳納不
    足最低罰鍰之部分，亦經道路交通管理處罰條例（下稱同條
    例）第35條第1 項第1 款、第8 項、第24條第1 項第2 款明
    文。
四、經查：
（一）本件異議人於99年6 月7 日晚間9 時許，駕駛車牌號碼01
      60-HD 號自小客車，行經臺北縣鶯歌鎮○○街三號公園旁
      ，為警攔檢查獲，並經測試其呼氣酒精濃度已達每公升0.
      79毫克之違規行為，涉犯刑法第185 條之3 公共危險罪，
      經臺灣桃園地方法院檢察署檢察官於99年6 月14日以99年
      度速偵字第3779號為緩起訴處分，其期間為1 年，應自緩
      起訴確定後2 個月內向國庫支付4 萬元，經依職權送請再
      議，亦經臺灣高等法院檢察署駁回在案，緩起訴期間為99
      年6 月29日起至100 年6 月28日止，有臺灣板橋地方法院
      檢察署檢察官99年度速偵字第3779號緩起訴處分書、臺灣
      高等法院被告前案紀錄表各1 份在卷可參，是異議人酒後
      駕車，其呼氣酒精濃度超過規定標準而駕駛動力交通工具
      為警查獲，並受緩起訴處分確定之事實，應堪認定。
（二）按94年2 月5 日公布，95年2 月5 日施行之行政罰法第26
      條規定：「一行為同時觸犯刑事法律及違反行政法上義務
      規定者，依刑事法律處罰之。但其行為應處以其他種類行
      政罰或得沒入之物而未經法院宣告沒收者，亦得裁處之。
      前項行為如經不起訴處分或為無罪、免訴、不受理、不付
      審理之裁判確定者，得依違反行政法上義務規定裁處之」
      ；又「其他種類行政罰」，係指違反行政法上之義務而應
      受裁罰性之不利處分，依行政罰法第2 條規定，包括吊扣
      證照處分。探究上開規定之立法目的，一行為同時觸犯刑
      事法律及違反行政法上義務規定時，由於刑罰與行政罰同
      屬對於不法行為之制裁，而刑罰之懲罰作用較強，故依刑
      事法律處罰即足資警惕時，並無一事二罰再處行政罰之必
      要，且刑事法律處罰，由司法機關依法定程序為之，較符
      合正當法律秩序，應予優先適用；惟罰鍰以外之沒入或其
      他種類行政罰，因兼具維護公共秩序之作用，為達行政目
      的，行政機關得併予裁處。是汽車駕駛人經測試檢定酒精
      濃度超過規定標準之行為，如同時涉犯刑法第185 條之3
      之公共危險罪嫌，依上開行政罰法第26條第1 項規定，道
      路交通主管處罰機關除得依該條項但書規定處以其他種類
      行政罰（例如吊扣駕駛執照）外，應由地方法院檢察署依
      刑事案件程序處理，嗣後如無行政罰法第26條第2 項所規
      定之經不起訴處分或為無罪、免訴、不受理、不付審理之
      裁判確定等事由，即不得依道路交通管理處罰條例第35條
      第1 項第1 款規定裁處行為人罰鍰之行政罰。
（三）第按觸犯刑事法律之犯罪行為，除得經檢察官之起訴，並
      由法院審理後，為有罪科刑、無罪、免訴、不受理、不付
      審理之裁判外，如檢察官認該行為所涉為死刑、無期徒刑
      或最輕本刑3 年以上有期徒刑以外之罪，於參酌刑法第57
      條所列事項及公共利益之維護，認以緩起訴為適當者，得
      定1 年以上3 年以下之緩起訴期間為緩起訴處分（刑事訴
      訟法第253 條之1 ）。就要件言，緩起訴基本上係認被告
      有犯罪嫌疑，而暫緩起訴，並得課被告予一定之負擔或指
      示（同法第253 條之2 第1 項），此與不起訴處分係因犯
      罪嫌疑不足或其他法定事由（同法第252 條、第253 條）
      ，且不得附條件或負擔，顯有不同，況於行政罰法第26條
      第2 項並未明列「緩起訴處分」，自不宜擴張解釋法條中
      「不起訴處分」包含與其性質上仍有不同之「緩起訴處分
      」在內，且因經檢察官緩起訴處分並命向國庫繳交緩起訴
      處分金，姑不論緩起訴期間究否屆滿，因其緩起訴處分金
      之繳交已對受處分人之財產、自由及名譽等造成干預及不
      利之影響，雖其名義上非屬刑罰，實質上卻已對受處分人
      產生實質刑罰之效果，而與刑事制裁無異，堪認屬一種刑
      事處罰，又本院以為即便緩起訴期間屆滿而產生刑事訴訟
      法第260 條中類似不起訴處分確定後禁止再訴之「實質確
      定力」，仍於認其屬刑事處罰乙節不生影響，蓋受處分人
      之財產、自由及名譽等仍因緩起訴處分並繳交緩起訴處分
      金予國庫而造成干預及不利之影響，尚不得僅因緩起訴期
      間屆滿而生類似不起訴處分確定後禁止再訴之「實質確定
      力」，而認其包含於「不起訴處分」之概念內，否則反有
      本末倒置之嫌。是即便緩起訴期間屆滿，如同一行為，同
      時違反行政法上義務之規定，因已有刑事處罰，此時行政
      機關若另依行依法裁罰，無異一罪二罰，因此參酌行政罰
      法第26條之立法意旨，違反行政法上義務之行為，若同時
      亦經檢察官另為緩起訴處分時，行政機關應不得就同一行
      為，再為與刑罰相類之罰鍰處分。
（四）復按緩起訴期間內，有下列情形之一者，檢察官得依職權
      或依告訴人之聲請撤銷原處分，繼續偵查或起訴：於期
      間內故意更犯有期徒刑以上刑之罪，經檢察官提起公訴者
      。緩起訴前，因故意犯他罪，而在緩起訴期間內受有期
      徒刑以上刑之宣告者。違背第253 條之2 第1 項各款之
      應遵守或履行事項者，刑事訴訟法第253 條之3 第1 項定
      有明文。準此可認，經檢察官為「緩起訴」處分者，於「
      緩起訴」之猶豫期間內，最終是否會被檢察官提起公訴，
      猶懸而未定，亦即「緩起訴」處分於猶豫期間內尚未具有
      實質之確定力，檢察官於緩起訴期間內，可對被告為繼續
      觀察，如被告顯無反省警惕之情或根本欠缺反省警惕之能
      力，檢察官仍得依職權或依告訴人之聲請，將被告「緩起
      訴」處分撤銷，足見緩起訴處分顯與不起訴處分之性質不
      同。而行政罰法第26條明定「一行為不二罰」之原則，其
      應受行政罰之行為如經「不起訴處分或為無罪、免訴、不
      受理、不付審理」之裁判確定者，始得依違反行政法上義
      務規定裁處之，並未包括「緩起訴」處分在內；雖「緩起
      訴」處分之最終使被告免於刑事訴追之效果與「不起訴」
      處分之效果相同，惟觀以被告須待緩起訴處分實質確定時
      ，才最終地確定免於受刑事訴追，亦即在緩起訴期間內即
      猶豫期間期滿前，該緩起訴處分仍有被撤銷之可能，此時
      原處分機關若依法為行政裁決，將使受處分人有同時遭受
      行政處罰及刑事訴追之危險，顯與行政罰法第26條規定之
      立法意旨相違背。且檢察官為緩起訴處分時，依刑事訴訟
      法第253 條之2 第1 項規定對被告所為之指示及課予負擔
      ，具有實質刑罰之效果，對被告具有財產減少及自由受限
      之影響，性質上可謂刑事處分，而緩起訴制度雖以特別預
      防為優先考量，但在具體個案決定上，實亦達到一般預防
      的作用及報應理念，基於一行為不二罰原則，異議人既已
      就其行為受到刑事處分，自不應因同一行為再受到國家的
      處罰（臺灣高等法院暨所屬法院96年法律座談會刑事類提
      案第36號研討結果參照）。準此，自行政罰法第26條規定
      立法意旨為有利於行為人之解釋，以及保障人民基本權，
      與法律規定明示其一排除其他原則之觀點，應認應受行政
      處罰之行為，關於罰鍰部分，同一事實如經緩起訴處分確
      定者，亦有行政罰法第26條明定一行為不二罰原則之適用
      。故檢察官為緩起訴處分時如已對異議人課予指示及負擔
      ，應視為異議人已依刑事法律受到處罰，則於緩起訴處分
      確定後，除法律另有特別規定外，自不得再處以行政罰鍰
      。從而，汽車駕駛人之酒後駕車行為，經測試檢定酒精濃
      度超過規定標準時，其既違反道路交通管理處罰條例第35
      條第1 項第1 款所定之行政法上義務，同時又觸犯刑法第
      185 條之3 公共危險罪之刑事法律，則道路交通主管處罰
      機關依上開行政罰法第26條第1 項但書規定，得對異議人
      處以其他種類行政罰之情形外，關於罰鍰部分，則應依行
      政罰法第26條及道路交通管理處罰條例第10條規定，移送
      地方法院檢察署處理。於移送後，除有行政罰法第26條第
      2 項所定不起訴處分等事由或法律另有規定，得依違反行
      政法上義務規定另行裁處者外，即不得再依道路交通管理
      處罰條例第35條第1 項第1 款規定，裁處異議人罰鍰之行
      政罰。
（五）查本件異議人於99年6 月7 日晚間9 時許，駕駛車牌號碼
      0160-HD 號自小客車，行經臺北縣鶯歌鎮○○街三號公園
      旁，為警攔檢查獲，並經測試其呼氣酒精濃度達每公升0.
      79毫克，原處分機關乃以駕駛人酒精濃度超過規定標準（
      0.55以上）為由，依道路交通管理處罰條例第35條第1 項
      第1 款之規定，裁處異議人罰鍰49,500元，及吊扣汽車駕
      駛執照12個月並施以道安講習之事實，業據異議人坦承不
      諱，並有臺北縣政府警察局99年6 月7 日北縣警交大字第
      C00000000 號舉發違反道路交通管理事件通知單1 紙及交
      通部公路總局臺北區監理所99年7 月27日裁決書1 紙附卷
      可稽。又異議人因上開酒後駕車涉犯公共危險案件，業經
      臺灣板橋地方法院檢察署檢察官於99年6 月14日以99年度
      速偵字第3779號為緩起訴處分確定，緩起訴期間為1 年，
      並命異議人於緩起訴處分確定後，向國庫支付4 萬元，上
      開緩起訴處分之緩起訴期間（為99年6 月29日至100 年6
      月28日止）尚未屆滿等情，有臺灣高等法院被告前案紀錄
      表及臺灣板橋地方法院檢察署99年度速偵字第3779號緩起
      訴處分書各1 紙在卷可考。是本件異議人上開酒後駕車之
      行為，係屬同時觸犯刑事法律及違反行政法上義務規定之
      行為，原處分機關於異議人緩起訴期間尚未屆滿前（即尚
      未具有實質確定力之前），逕對異議人上開酒後駕車之行
      為裁處罰鍰，依前開說明意旨，與上述行政罰法第26條第
      1 項前段之「一事不二罰」原則相違，難謂適法。
五、綜上所述，原處分機關上開罰鍰之行政裁罰，容有未洽，本
    院即無從予以維持，應由本院將原處分關於罰鍰部分撤銷，
    由原處分機關視該行為之刑事訴追或審判程序終局結果確定
    後，再為適法之處理。是異議人提出本件聲明異議為有理由
    ，惟因本件為一交通違規行為，罰鍰部分與吊扣處分及道路
    交通安全講習無從區分，自應由本院將原處分撤銷，並依道
    路交通管理處罰條例第35條第1 項第1 款、第8 項之規定，
    另行裁處如主文第2 項所示，以資適法。
六、依道路交通案件處理辦法第20條前段，裁定如主文。
中    華    民    國    99    年    8     月    23    日
                  交通法庭  法  官  張詠晶
以上正本證明與原本無異。
如不服本裁定，應於裁定送達後5 日內，向本院提出抗告狀（應
附繕本）。
                            書記官  王峻宏
中    華    民    國    99    年    8     月    31    日

司法院資訊處製作；財團法人民間司法改革基金會備份。
